---
title: "TCGA"
author: "David Brandão, Fábio Mendes, Rafael Moreira"
date: "2026-04-02"
output: html_document
---

```{r setup, include=FALSE}
knitr::opts_chunk$set(echo = TRUE)
```
Os dados foram obtidos através do pacote TCGAbiolinks do R, que acede diretamente ao Genomic Data Commons (GDC) do NCI, e estão também disponíveis no cBioPortal para visualização online. Optámos por estudar o cancro da próstata (TCGA-PRAD), dado que se trata de um tema de elevada relevância clínica, sendo o segundo cancro mais comum em homens e com elevada heterogeneidade molecular.
A amostra selecionada inclui principalmente adenocarcinoma da próstata (tipo histológico predominante), com foco em amostras de Tumor Primário (TP) e Tecido Normal (NT), totalizando cerca de 500 casos com dados de expressão génica por RNA-Seq (STAR-Counts).
Além disso, consideraram-se variáveis clínicas distintas como idade ao diagnóstico (tipicamente 55-70 anos).
De acordo com a descrição oficial, este projeto TCGA baseia-se no perfil transcriptómico de tumores primários de próstata, anonimizados e processados para identificar alterações somáticas e diferenças entre tumor e normal.
Este conjunto de dados é particularmente relevante, pois permite estudar padrões de expressão diferencial (como em PCA3 e KLK3) e alterações genómicas associadas à progressão do cancro da próstata, contribuindo para identificação de biomarcadores com potencial prognóstico e terapêutico.

```{r cars}
#TCGA-PRAD

library(TCGAbiolinks)
library(SummarizedExperiment)
library(edgeR)
library(DESeq2)
library(ggplot2)
library(pheatmap)
library(clusterProfiler)
library(org.Hs.eg.db)
library(dplyr)
library(tidyr)
library(stringr)

#Aquisição dos dados
query <- GDCquery(
  project = "TCGA-PRAD",
  data.category = "Transcriptome Profiling",
  data.type = "Gene Expression Quantification",
  workflow.type = "STAR - Counts"
)

GDCdownload(query)
dados <- GDCprepare(query)

#Extração da matriz de contagens e metadados
matriz_bruta <- assay(dados, "unstranded")
metadados <- as.data.frame(colData(dados))

dim(matriz_bruta)
dim(metadados)
head(metadados)

#Seleção das amostras de interesse
amostras_validas <- metadados$shortLetterCode %in% c("TP", "NT")
metadados_filtrados <- metadados[amostras_validas, ]
matriz_filtrada <- matriz_bruta[, amostras_validas]

#Preparação do objeto DGEList
dge <- DGEList(counts = matriz_filtrada)

#Filtragem de genes com baixa expressão
keep <- filterByExpr(dge, group = metadados_filtrados$shortLetterCode)
dge <- dge[keep, , keep.lib.sizes = FALSE]

#Normalização 
dge <- calcNormFactors(dge, method = "TMM")

#Matriz normalizada
logcpm <- cpm(dge, log = TRUE, prior.count = 1)

#Sumarização clínica
table(metadados_filtrados$shortLetterCode)
table(metadados_filtrados$gender)
summary(metadados_filtrados$age_at_diagnosis)
table(metadados_filtrados$vital_status)

#Gráficos 
par(mfrow = c(2,2))

barplot(
  table(metadados_filtrados$shortLetterCode),
  col = c("red", "steelblue"),
  main = "Distribuição por tipo de amostra",
  ylab = "Número de amostras",
  las = 1
)


hist(
  metadados_filtrados$age_at_diagnosis,
  breaks = 20,
  col = "lightgreen",
  main = "Distribuição da idade",
  xlab = "Frequência",
  ylab = "Idade"
)

boxplot(
  logcpm[, 1:min(50, ncol(logcpm))],
  outline = FALSE,
  las = 2,
  col = "gray",
  main = "Distribuição global da expressão",
  ylab = "log-CPM"
)

par(mfrow = c(1,1))

#Seleção de genes de interesse

genes_interesse <- c("PCA3", "KLK3")

#Mapear nomes de genes para IDs Ensembl
anotacao_genes <- as.data.frame(rowData(dados))
anotacao_genes$ensembl <- rownames(anotacao_genes)

ids_interesse <- sapply(genes_interesse, function(g) {
  x <- anotacao_genes$ensembl[anotacao_genes$gene_name == g]
  if (length(x) > 0) x[1] else NA
})

ids_interesse

#Expressão dos genes de interesse
expr_pca3 <- logcpm[ids_interesse["PCA3"], , drop = TRUE]
expr_klk3 <- logcpm[ids_interesse["KLK3"], , drop = TRUE]

dados_pca3 <- data.frame(
  expressao = as.numeric(expr_pca3),
  grupo = metadados_filtrados$shortLetterCode
)

dados_klk3 <- data.frame(
  expressao = as.numeric(expr_klk3),
  grupo = metadados_filtrados$shortLetterCode
)

#Visualização da expressão dos genes de interesse
boxplot(expressao ~ grupo, data = dados_pca3,
        col = c("red", "steelblue"),
        main = "Expressão de PCA3",
        ylab = "log-CPM", xlab = "Grupo")

boxplot(expressao ~ grupo, data = dados_klk3,
        col = c("red", "steelblue"),
        main = "Expressão de KLK3",
        ylab = "log-CPM", xlab = "Grupo")

#Teste univariado de Wilcoxon
wilcox.test(expressao ~ grupo, data = dados_pca3)
wilcox.test(expressao ~ grupo, data = dados_klk3)

#Modelo de expressão diferencial com DESeq2
dds <- DESeqDataSetFromMatrix(
  countData = matriz_filtrada,
  colData = metadados_filtrados,
  design = ~ shortLetterCode
)

dds <- DESeq(dds)
res <- results(dds, contrast = c("shortLetterCode", "TP", "NT"))
res <- res[order(res$padj), ]

#Limpeza e anotação dos resultados
res_df <- as.data.frame(res)
res_df$ensembl <- rownames(res_df)

anotacao <- as.data.frame(rowData(dados))
anotacao$ensembl <- rownames(anotacao)

res_annot <- merge(res_df, anotacao, by = "ensembl", all.x = TRUE)

#Genes significativos
res_annot$significativo <- ifelse(
  !is.na(res_annot$padj) & res_annot$padj < 0.05 & abs(res_annot$log2FoldChange) > 1,
  "Significativo",
  "Nao significativo"
)

table(res_annot$significativo)

#Volcano plot
ggplot(res_annot, aes(x = log2FoldChange, y = -log10(padj), color = significativo)) +
  geom_point(alpha = 0.6) +
  scale_color_manual(values = c("gray", "red")) +
  theme_minimal() +
  labs(
    title = "Volcano Plot - Tumor Primário vs Tecido Normal",
    x = "Log2 Fold Change",
    y = "-Log10 padj"
  )




```
#Analise Dos Gráficos

Na distribuição da idade, observa-se que a maioria das amostras se concentra aproximadamente entre os 55 e os 70 anos, o que é consistente com um cohort de cancro da próstata em idade mais avançada. 
#Há alguns outliers com idades mais baixas, incluindo amostras na faixa dos 40 e poucos anos, e também alguns casos mais extremos com idade mais elevada, acima dos 70 anos.

Nos boxplots de expressão, PCA3 apresenta uma diferença mais acentuada entre TP e NT, com tendência para maior expressão no tumor, enquanto KLK3 também mostra diferença entre grupos, mas com maior sobreposição entre as distribuições. 
Os pontos fora dos “bigodes” representam outliers, isto é, amostras com expressão muito abaixo ou acima da maioria; no PCA3 aparecem valores muito baixos no grupo NT e alguns valores extremos no TP, e no KLK3 há também observações atípicas nos dois grupos.

No volcano plot, os genes significativos aparecem concentrados nas extremidades, indicando mudanças fortes de expressão entre tumor e tecido normal, enquanto os genes próximos do centro têm alterações pequenas e/ou não significativas. 
Este padrão sugere uma resposta biológica ampla do tumor, com vários genes simultaneamente ativados e reprimidos.

