---
title: "Trabalho Prático – ECDB"
author: "David Brandão, Fábio Mendes, Rafael Moreira"
date: "`r Sys.Date()`"
output:
  html_document:
    toc: true
    toc_float: true
    number_sections: true
    theme: cosmo
---

```{r setup, include=FALSE}
knitr::opts_chunk$set(echo = TRUE, warning = FALSE, message = FALSE)
```

# Introdução

Os dados analisados neste trabalho foram obtidos a partir do **cBioPortal**, correspondendo ao ficheiro clínico do estudo `prad_mskcc_2017`. Este conjunto de dados foi disponibilizado no contexto da unidade curricular e reúne informação clínica e genómica relativa a amostras de cancro da próstata.

A escolha deste conjunto de dados é relevante porque permite explorar diferentes formas de apresentação e progressão da doença, incluindo adenocarcinoma da próstata, carcinoma neuroendócrino da próstata e carcinoma de pequenas células da próstata. Além disso, o ficheiro inclui estados clínicos distintos, como **locorregional**, **metastático não castrado** e **metastático resistente à castração**, o que possibilita comparações entre grupos com potencial interesse clínico.

Entre as variáveis disponíveis destacam-se a idade ao diagnóstico, o Clinical Gleason, a carga mutacional, a fração do genoma alterada, a pureza tumoral, o tipo de amostra e o local metastático. Assim, este dataset é adequado para tarefas de preparação e pré-processamento, estatística descritiva, exploração gráfica e análise estatística univariada.

Importa, no entanto, referir que o ficheiro fornecido é um dataset clínico e não uma matriz de expressão génica. Por esse motivo, a realização de análise de expressão diferencial e de enriquecimento funcional não é metodologicamente suportada apenas com os dados atualmente disponíveis.

# Carregamento dos dados

```{r}
library(readr)
library(dplyr)
library(ggplot2)
library(forcats)
library(stringr)
library(tidyr)
library(broom)

clinical_full <- read_tsv("prad_mskcc_2017_clinical_data.tsv", show_col_types = FALSE)

colnames(clinical_full)
glimpse(clinical_full)
```

# Preparação e pré-processamento dos dados

Nesta etapa procedeu-se à organização do ficheiro, renomeação das colunas, conversão dos tipos de dados e limpeza de algumas variáveis categóricas. O objetivo foi obter uma tabela mais consistente e adequada às análises subsequentes.

```{r}
clinical_full <- clinical_full %>%
  rename(
    study_id = `Study ID`,
    patient_id = `Patient ID`,
    sample_id = `Sample ID`,
    age = `Diagnosis Age`,
    cancer_type = `Cancer Type`,
    cancer_type_detailed = `Cancer Type Detailed`,
    clinical_gleason = `Clinical Gleason`,
    clinical_state = `Clinical State`,
    fraction_genome_altered = `Fraction Genome Altered`,
    gene_panel = `Gene Panel`,
    metastatic_site = `Metastatic Site`,
    mutations_per_megabase = `Mutations per megabase`,
    mutation_count = `Mutation Count`,
    oncotree_code = `Oncotree Code`,
    purity = Purity,
    number_samples_per_patient = `Number of Samples Per Patient`,
    sample_coverage = `Sample coverage`,
    sample_type = `Sample Type`,
    sex = Sex,
    somatic_status = `Somatic Status`,
    tmb_nonsynonymous = `TMB (nonsynonymous)`
  ) %>%
  mutate(
    metastatic_site = str_trim(metastatic_site),
    metastatic_site = na_if(metastatic_site, ""),
    metastatic_site = str_to_title(metastatic_site),
    across(
      c(age, clinical_gleason, fraction_genome_altered, mutations_per_megabase,
        mutation_count, purity, number_samples_per_patient, sample_coverage,
        tmb_nonsynonymous),
      as.numeric
    ),
    across(
      c(cancer_type_detailed, clinical_state, gene_panel, metastatic_site,
        sample_type, sex, somatic_status, oncotree_code),
      as.factor
    )
  )

summary(clinical_full)
colSums(is.na(clinical_full))
```

De forma resumida, as principais tarefas de pré-processamento foram as seguintes:

- Renomeação das colunas para nomes mais simples e consistentes.
- Conversão de variáveis numéricas e categóricas para o formato adequado.
- Padronização da variável `metastatic_site`.
- Verificação de valores em falta.

# Sumarização dos dados

## Estatística descritiva global

```{r}
resumo_numerico <- clinical_full %>%
  summarise(
    n_amostras = n(),
    n_doentes = n_distinct(patient_id),
    idade_media = mean(age, na.rm = TRUE),
    idade_mediana = median(age, na.rm = TRUE),
    idade_dp = sd(age, na.rm = TRUE),
    tmb_media = mean(tmb_nonsynonymous, na.rm = TRUE),
    tmb_mediana = median(tmb_nonsynonymous, na.rm = TRUE),
    mut_mb_media = mean(mutations_per_megabase, na.rm = TRUE),
    mutcount_mediana = median(mutation_count, na.rm = TRUE),
    fga_mediana = median(fraction_genome_altered, na.rm = TRUE),
    pureza_mediana = median(purity, na.rm = TRUE)
  )

resumo_numerico
```

## Frequências das variáveis categóricas

```{r}
freq_estado <- clinical_full %>% count(clinical_state, sort = TRUE) %>%
  mutate(percentagem = 100 * n / sum(n))

freq_cancro <- clinical_full %>% count(cancer_type_detailed, sort = TRUE) %>%
  mutate(percentagem = 100 * n / sum(n))

freq_sample <- clinical_full %>% count(sample_type, sort = TRUE) %>%
  mutate(percentagem = 100 * n / sum(n))

freq_estado
freq_cancro
freq_sample
```

## Resumo por estado clínico

```{r}
resumo_por_estado <- clinical_full %>%
  group_by(clinical_state) %>%
  summarise(
    n = n(),
    idade_mediana = median(age, na.rm = TRUE),
    gleason_mediana = median(clinical_gleason, na.rm = TRUE),
    tmb_mediana = median(tmb_nonsynonymous, na.rm = TRUE),
    mut_mb_mediana = median(mutations_per_megabase, na.rm = TRUE),
    fga_mediana = median(fraction_genome_altered, na.rm = TRUE),
    .groups = "drop"
  )

resumo_por_estado
```

## Exploração com recurso a gráficos

```{r fig.width=8, fig.height=5}
ggplot(clinical_full, aes(x = clinical_state, y = age, fill = clinical_state)) +
  geom_boxplot(alpha = 0.8) +
  geom_jitter(width = 0.15, alpha = 0.35) +
  labs(title = "Idade por Clinical State", x = "Clinical State", y = "Idade") +
  theme_minimal() +
  theme(axis.text.x = element_text(angle = 45, hjust = 1),
        legend.position = "none")
```

```{r fig.width=8, fig.height=5}
ggplot(clinical_full, aes(x = cancer_type_detailed, y = age, fill = cancer_type_detailed)) +
  geom_boxplot(alpha = 0.8) +
  geom_jitter(width = 0.15, alpha = 0.35) +
  labs(title = "Idade por tipo de cancro detalhado", x = "Tipo de cancro", y = "Idade") +
  theme_minimal() +
  theme(axis.text.x = element_text(angle = 45, hjust = 1),
        legend.position = "none")
```

```{r fig.width=8, fig.height=5}
ggplot(
  clinical_full %>% mutate(cancer_type_detailed = forcats::fct_infreq(cancer_type_detailed)),
  aes(x = cancer_type_detailed, fill = clinical_state)
) +
  geom_bar(position = "fill") +
  scale_y_continuous(labels = scales::percent_format(accuracy = 1)) +
  labs(
    title = "Clinical State por tipo de cancro",
    x = "Tipo de cancro",
    y = "Percentagem",
    fill = "Clinical State"
  ) +
  theme_minimal() +
  theme(axis.text.x = element_text(angle = 45, hjust = 1))
```

```{r fig.width=8, fig.height=5}
ggplot(clinical_full %>% filter(!is.na(sample_type), !is.na(age)), aes(x = sample_type, y = age, fill = sample_type)) +
  geom_boxplot(alpha = 0.8) +
  geom_jitter(width = 0.15, alpha = 0.35) +
  labs(title = "Idade por tipo de amostra", x = "Tipo de amostra", y = "Idade") +
  theme_minimal() +
  theme(axis.text.x = element_text(angle = 45, hjust = 1),
        legend.position = "none")
```

```{r fig.width=8, fig.height=5}
ggplot(
  clinical_full %>% filter(!is.na(clinical_state), !is.na(tmb_nonsynonymous)),
  aes(x = clinical_state, y = tmb_nonsynonymous, fill = clinical_state)
) +
  geom_boxplot(alpha = 0.8, outlier.shape = NA) +
  geom_jitter(width = 0.15, alpha = 0.35) +
  labs(title = "TMB não sinónima por estado clínico",
       x = "Estado clínico", y = "TMB não sinónima") +
  theme_minimal() +
  theme(axis.text.x = element_text(angle = 45, hjust = 1),
        legend.position = "none")
```

```{r fig.width=8, fig.height=5}
ggplot(
  clinical_full %>% filter(!is.na(clinical_state), !is.na(fraction_genome_altered)),
  aes(x = clinical_state, y = fraction_genome_altered, fill = clinical_state)
) +
  geom_boxplot(alpha = 0.8, outlier.shape = NA) +
  geom_jitter(width = 0.15, alpha = 0.35) +
  labs(title = "Fraction Genome Altered por estado clínico",
       x = "Estado clínico", y = "Fraction Genome Altered") +
  theme_minimal() +
  theme(axis.text.x = element_text(angle = 45, hjust = 1),
        legend.position = "none")
```

```{r fig.width=8, fig.height=5}
ggplot(clinical_full %>% filter(!is.na(metastatic_site)), aes(x = metastatic_site, fill = metastatic_site)) +
  geom_bar() +
  labs(title = "Distribuição dos locais metastáticos",
       x = "Local metastático", y = "Número de amostras") +
  theme_minimal() +
  theme(axis.text.x = element_text(angle = 45, hjust = 1),
        legend.position = "none")
```

# Análise estatística univariada

A análise univariada foi efetuada em função do tipo de variável em estudo. Para variáveis numéricas comparadas entre diferentes estados clínicos, privilegiou-se o recurso a testes não paramétricos, uma vez que existem mais de dois grupos e é plausível a presença de distribuições assimétricas e outliers.

Neste contexto, um t-test não é o teste mais indicado para a comparação global entre os estados clínicos, porque esse teste compara apenas dois grupos de cada vez. Assim, para este trabalho, faz mais sentido utilizar **Kruskal-Wallis** ou, alternativamente, ANOVA caso os pressupostos fossem demonstrados.

## Variáveis numéricas por estado clínico

```{r}
kruskal_idade <- kruskal.test(age ~ clinical_state,
  data = clinical_full %>% filter(!is.na(age), !is.na(clinical_state)))

kruskal_gleason <- kruskal.test(clinical_gleason ~ clinical_state,
  data = clinical_full %>% filter(!is.na(clinical_gleason), !is.na(clinical_state)))

kruskal_tmb <- kruskal.test(tmb_nonsynonymous ~ clinical_state,
  data = clinical_full %>% filter(!is.na(tmb_nonsynonymous), !is.na(clinical_state)))

kruskal_fga <- kruskal.test(fraction_genome_altered ~ clinical_state,
  data = clinical_full %>% filter(!is.na(fraction_genome_altered), !is.na(clinical_state)))

kruskal_idade
kruskal_gleason
kruskal_tmb
kruskal_fga
```

Caso algum resultado seja estatisticamente significativo, pode depois ser complementado com comparações par-a-par.

```{r}
pairwise.wilcox.test(
  x = clinical_full$tmb_nonsynonymous,
  g = clinical_full$clinical_state,
  p.adjust.method = "BH"
)
```

## Associação entre variáveis categóricas

```{r}
chisq_cancer_state <- chisq.test(table(
  clinical_full$cancer_type_detailed,
  clinical_full$clinical_state
))

chisq_sample_state <- chisq.test(table(
  clinical_full$sample_type,
  clinical_full$clinical_state
))

chisq_cancer_state
chisq_sample_state
```

##Interpretação inicial dos resultados

A análise do dataset clínico do estudo prad_mskcc_2017 permitiu identificar diferenças relevantes entre os diferentes estados clínicos do cancro da próstata, tanto ao nível de variáveis numéricas como categóricas.

Relativamente à idade ao diagnóstico, observou-se que esta variável apresenta alguma variabilidade entre os estados clínicos, embora sem diferenças extremamente acentuadas entre todos os grupos. Ainda assim, verifica-se uma tendência para idades mais elevadas em estados mais avançados da doença, o que pode refletir o caráter progressivo e cumulativo do cancro da próstata ao longo do tempo.

Durante a análise exploratória, foram também identificados outliers em várias variáveis, nomeadamente em TMB e FGA. Estes valores extremos podem corresponder a casos biologicamente mais agressivos ou a maior instabilidade genómica, sendo importantes do ponto de vista clínico. No entanto, também podem influenciar os resultados estatísticos, justificando a utilização de testes não paramétricos (como Kruskal-Wallis), mais robustos a este tipo de variação.

No que diz respeito à carga mutacional tumoral (TMB), verificou-se:

Uma variação significativa entre estados clínicos, com valores tendencialmente mais elevados em fases mais avançadas da doença.
Quando analisada em função dos locais normalmente afetados (ex: metástases), observa-se que certos locais estão associados a níveis mais elevados de TMB, o que pode indicar tumores biologicamente mais agressivos ou com maior capacidade de adaptação.

A análise descritiva sugere que:

Estados clínicos mais avançados estão associados a maior instabilidade genómica (TMB e FGA elevados).
Existem diferenças estatisticamente significativas entre grupos, confirmadas pelos testes de Kruskal-Wallis .
A presença de outliers e a variabilidade observada refletem a heterogeneidade biológica do cancro da próstata.
O dataset, sendo maioritariamente clínico, limita análises moleculares mais profundas, mas ainda assim permite retirar conclusões relevantes.