---
title: "Trabalho Prático 1 - ECDB"
author: "Brandão et al."
date: "2026-04-19"
output:
  html_document:
    toc: true
    toc_float: true
    number_sections: true
---

```{r setup, include=FALSE}
knitr::opts_chunk$set(
  echo = TRUE,
  warning = FALSE,
  message = FALSE
)
```

# Introdução

O presente trabalho utiliza o conjunto de dados **TCGA-PRAD** (The Cancer Genome Atlas - Prostate Adenocarcinoma), obtido a partir do Genomic Data Commons, complementado com dados clínicos. Este conjunto de dados é relevante por incluir informação de expressão génica e variáveis clínicas associadas, permitindo comparar tecido tumoral e tecido normal e explorar heterogeneidade tumoral.

# Objetivos

- Carregar e pré-processar dados de expressão génica.
- Integrar dados clínicos.
- Realizar análise descritiva e estatística univariada.
- Fazer análise de expressão diferencial.
- Realizar análise de enriquecimento funcional.
- Aplicar métodos não supervisionados.

# Pipeline de análise 

1. Aquisição dos dados com `TCGAbiolinks`.
2. Extração da matriz de contagens e metadados.
3. Filtragem de amostras `TP` e `NT`.
4. Leitura e limpeza do ficheiro clínico.
5. Filtragem e normalização.
6. Análise descritiva.
7. Expressão diferencial.
8. Enriquecimento funcional.
9. PCA, MDS, heatmaps e clustering.

# Fase 1 - Extração e preparação

```{r bibliotecas}
library(TCGAbiolinks)
library(SummarizedExperiment)
library(edgeR)
library(DESeq2)
library(ggplot2)
library(dplyr)
library(cluster)

if (!requireNamespace("pheatmap", quietly = TRUE)) {
  stop("O pacote 'pheatmap' nao esta instalado.")
}
library(pheatmap)

if (!requireNamespace("clusterProfiler", quietly = TRUE)) {
  stop("O pacote 'clusterProfiler' nao esta instalado.")
}
if (!requireNamespace("org.Hs.eg.db", quietly = TRUE)) {
  stop("O pacote 'org.Hs.eg.db' nao esta instalado.")
}
if (!requireNamespace("enrichplot", quietly = TRUE)) {
  stop("O pacote 'enrichplot' nao esta instalado.")
}

library(clusterProfiler)
library(org.Hs.eg.db)
library(enrichplot)

set.seed(123)
```

## Ficheiro clínico


## Aquisição dos dados

```{r aquisicao}
query <- GDCquery(
  project = "TCGA-PRAD",
  data.category = "Transcriptome Profiling",
  data.type = "Gene Expression Quantification",
  workflow.type = "STAR - Counts"
)

GDCdownload(query)
dados <- GDCprepare(query)
```

## Extração dos dados

```{r extracao}
contagens <- assay(dados, "unstranded")

meta <- as.data.frame(colData(dados))[, c(
  "shortLetterCode",
  "gender",
  "age_at_diagnosis",
  "vital_status"
)]

anot <- data.frame(
  ensembl = rownames(contagens),
  gene_name = rowData(dados)$gene_name,
  stringsAsFactors = FALSE
)

meta$sample_id <- rownames(meta)
```

## Filtragem das amostras

```{r filtrar-amostras}
idx <- meta$shortLetterCode %in% c("TP", "NT")
contagens <- contagens[, idx, drop = FALSE]
meta <- meta[idx, , drop = FALSE]

meta$shortLetterCode <- factor(meta$shortLetterCode, levels = c("NT", "TP"))
rownames(meta) <- meta$sample_id
```

## Leitura do ficheiro clínico

```{r clinico}
clin <- read.delim(
  "prad_tcga_clinical_data.tsv",
  sep = "\t",
  stringsAsFactors = FALSE,
  check.names = FALSE
)

clin[clin == "NA"] <- NA

clin <- clin %>%
  rename(
    Patient_ID = `Patient ID`,
    Sample_ID = `Sample ID`,
    Diagnosis_Age = `Diagnosis Age`,
    Disease_Free_Status = `Disease Free Status`,
    Fraction_Genome_Altered = `Fraction Genome Altered`,
    Gleason_score = `Radical Prostatectomy Gleason Score for Prostate Cancer`
  )

clin$Diagnosis_Age <- suppressWarnings(as.numeric(clin$Diagnosis_Age))
clin$Gleason_score <- suppressWarnings(as.numeric(clin$Gleason_score))
clin$Fraction_Genome_Altered <- suppressWarnings(as.numeric(clin$Fraction_Genome_Altered))

clin$Disease_Free_Status <- gsub("^[0-9]+:", "", clin$Disease_Free_Status)
clin$Disease_Free_Status <- recode(
  clin$Disease_Free_Status,
  "DiseaseFree" = "Sem recidiva",
  "Recurred/Progressed" = "Recidiva/progressao",
  .default = clin$Disease_Free_Status
)
```

## Filtragem de genes pouco expressos

```{r filtragem-genes}
dge_tmp <- DGEList(counts = contagens)
keep <- filterByExpr(dge_tmp, group = meta$shortLetterCode)

contagens <- contagens[keep, , drop = FALSE]
anot <- anot[match(rownames(contagens), anot$ensembl), , drop = FALSE]

rm(dge_tmp, dados)
gc()
```

## Normalização

```{r normalizacao}
dge <- DGEList(counts = contagens)
dge <- calcNormFactors(dge, method = "TMM")
logcpm <- cpm(dge, log = TRUE, prior.count = 1)
```

## Sumarização descritiva

```{r sumarizacao}
table(meta$shortLetterCode)
table(meta$gender)
summary(meta$age_at_diagnosis)
table(meta$vital_status)

summary(clin$Diagnosis_Age)
table(clin$Gleason_score, useNA = "ifany")
table(clin$Disease_Free_Status, useNA = "ifany")
```

## Gráficos iniciais

```{r graficos-iniciais, fig.width=10, fig.height=4}
par(mfrow = c(1, 2))

barplot(
  table(meta$shortLetterCode),
  col = c("steelblue", "firebrick"),
  main = "Distribuicao por tipo de amostra",
  ylab = "Numero de amostras",
  las = 1
)

boxplot(
  logcpm[, 1:min(50, ncol(logcpm)), drop = FALSE],
  outline = FALSE,
  las = 2,
  col = "gray80",
  main = "Distribuicao global da expressao",
  ylab = "log-CPM"
)

par(mfrow = c(1, 1))
```

## Genes de interesse

```{r genes-interesse}
genes_interesse <- c("PCA3", "KLK3")

ids_interesse <- sapply(genes_interesse, function(g) {
  x <- anot$ensembl[anot$gene_name == g]
  if (length(x) > 0) x else NA[2]
})

expr_pca3 <- if (!is.na(ids_interesse["PCA3"])) logcpm[ids_interesse["PCA3"], ] else NULL
expr_klk3 <- if (!is.na(ids_interesse["KLK3"])) logcpm[ids_interesse["KLK3"], ] else NULL

if (!is.null(expr_pca3)) {
  dados_pca3 <- data.frame(
    expressao = as.numeric(expr_pca3),
    grupo = meta$shortLetterCode
  )
}

if (!is.null(expr_klk3)) {
  dados_klk3 <- data.frame(
    expressao = as.numeric(expr_klk3),
    grupo = meta$shortLetterCode
  )
}
```

## Boxplots

```{r boxplots-genes, fig.width=10, fig.height=4}
par(mfrow = c(1, 2))

if (!is.null(expr_pca3)) {
  boxplot(
    expressao ~ grupo,
    data = dados_pca3,
    col = c("steelblue", "firebrick"),
    main = "Expressao de PCA3",
    ylab = "log-CPM",
    xlab = "Grupo"
  )
} else {
  plot.new()
  text(0.5, 0.5, "PCA3 nao encontrado")
}

if (!is.null(expr_klk3)) {
  boxplot(
    expressao ~ grupo,
    data = dados_klk3,
    col = c("steelblue", "firebrick"),
    main = "Expressao de KLK3",
    ylab = "log-CPM",
    xlab = "Grupo"
  )
} else {
  plot.new()
  text(0.5, 0.5, "KLK3 nao encontrado")
}

par(mfrow = c(1, 1))
```

## Testes de Wilcoxon

```{r wilcoxon}
if (!is.null(expr_pca3)) {
  print(wilcox.test(expressao ~ grupo, data = dados_pca3))
}

if (!is.null(expr_klk3)) {
  print(wilcox.test(expressao ~ grupo, data = dados_klk3))
}
```

## Expressão diferencial

```{r deseq2}
dds <- DESeqDataSetFromMatrix(
  countData = round(contagens),
  colData = meta,
  design = ~ shortLetterCode
)

dds <- DESeq(dds, quiet = TRUE)

res <- results(dds, contrast = c("shortLetterCode", "TP", "NT"))
res <- res[order(res$padj), ]

res_df <- as.data.frame(res)
res_df$ensembl <- rownames(res_df)

res_annot <- merge(res_df, anot, by = "ensembl", all.x = TRUE)

res_annot$significativo <- ifelse(
  !is.na(res_annot$padj) &
    res_annot$padj < 0.05 &
    abs(res_annot$log2FoldChange) > 1,
  "Significativo",
  "Nao significativo"
)

table(res_annot$significativo)
head(res_annot[order(res_annot$padj), c("ensembl", "gene_name", "log2FoldChange", "padj")], 20)
```

## Volcano plot

```{r volcano, fig.width=8, fig.height=6}
volcano_df <- res_annot %>%
  filter(!is.na(log2FoldChange), !is.na(padj), padj > 0) %>%
  mutate(neglog10_padj = -log10(padj))

ggplot(volcano_df, aes(x = log2FoldChange, y = neglog10_padj, color = significativo)) +
  geom_point(alpha = 0.6) +
  scale_color_manual(values = c("Nao significativo" = "gray70", "Significativo" = "red")) +
  theme_minimal() +
  labs(
    title = "Volcano plot - Tumor Primario vs Tecido Normal",
    x = "Log2 Fold Change",
    y = "-Log10 padj",
    color = "Resultado"
  )
```
Volcano plot - Tumor vs Normal
O volcano plot evidencia muitos genes diferencialmente expressos entre tumor e normal, tendo alterações significativas tanto para cima como para baixo, indicando assim mudanças transcricionais profundas associadas ao estado tumoral.



## Gráficos clínicos

```{r hist-idade, fig.width=8, fig.height=5}
ggplot(clin, aes(x = Diagnosis_Age)) +
  geom_histogram(bins = 20, fill = "steelblue", color = "white") +
  theme_minimal() +
  labs(
    title = "Distribuicao da idade ao diagnostico",
    x = "Idade (anos)",
    y = "Numero de amostras"
  )
```

```{r bar-gleason, fig.width=8, fig.height=5}
ggplot(clin, aes(x = factor(Gleason_score))) +
  geom_bar(fill = "darkorange", color = "white") +
  theme_minimal() +
  labs(
    title = "Distribuicao do score de Gleason",
    x = "Score de Gleason",
    y = "Numero de amostras"
  )
```

```{r box-fga, fig.width=8, fig.height=5}
clin2 <- clin %>%
  filter(!is.na(Fraction_Genome_Altered), !is.na(Gleason_score)) %>%
  mutate(Gleason = factor(Gleason_score, levels = sort(unique(Gleason_score))))

ggplot(clin2, aes(x = Gleason, y = Fraction_Genome_Altered)) +
  geom_boxplot(fill = "turquoise3", alpha = 0.8) +
  theme_minimal() +
  labs(
    title = "Fracao do genoma alterado por score de Gleason",
    x = "Score de Gleason",
    y = "Fraction Genome Altered"
  )
```

## Enriquecimento funcional

```{r enriquecimento-prep}
genes_sig <- res_annot %>%
  filter(!is.na(padj), padj < 0.05, abs(log2FoldChange) > 1, !is.na(gene_name), gene_name != "") %>%
  distinct(gene_name, .keep_all = TRUE)

gene_map <- bitr(
  genes_sig$gene_name,
  fromType = "SYMBOL",
  toType = "ENTREZID",
  OrgDb = org.Hs.eg.db
)

gene_entrez <- unique(gene_map$ENTREZID)
length(gene_entrez)
```

```{r enriquecimento-go}
ego <- enrichGO(
  gene = gene_entrez,
  OrgDb = org.Hs.eg.db,
  keyType = "ENTREZID",
  ont = "BP",
  pAdjustMethod = "BH",
  pvalueCutoff = 0.05,
  qvalueCutoff = 0.2,
  readable = TRUE
)

head(as.data.frame(ego), 15)
```

```{r dotplot-go, fig.width=10, fig.height=6}
if (!is.null(ego) && nrow(as.data.frame(ego)) > 0) {
  print(
    dotplot(ego, showCategory = 15) +
      ggtitle("Enriquecimento GO - Biological Process")
  )
}
```

```{r enriquecimento-kegg}
ekegg <- enrichKEGG(
  gene = gene_entrez,
  organism = "hsa",
  pvalueCutoff = 0.05
)

head(as.data.frame(ekegg), 15)
```

```{r dotplot-kegg, fig.width=10, fig.height=6}
if (!is.null(ekegg) && nrow(as.data.frame(ekegg)) > 0) {
  print(
    dotplot(ekegg, showCategory = 15) +
      ggtitle("Enriquecimento KEGG")
  )
}
```

# Fase 2 - Análises não supervisionadas

## Integração dos metadados clínicos

Para a fase 2 foi feita a integração entre os identificadores das amostras e variáveis clínicas relevantes, de forma a permitir posterior interpretação biológica dos clusters encontrados.


```{r meta2}
meta2 <- meta
meta2$sample_id <- rownames(meta2)
meta2$patient_id <- substr(meta2$sample_id, 1, 12)
meta2$sample_short_id <- substr(meta2$sample_id, 1, 15)

clin_raw <- read.delim(
  "prad_tcga_clinical_data.tsv",
  sep = "\t",
  stringsAsFactors = FALSE,
  check.names = FALSE
)

clin_raw[clin_raw == "NA"] <- NA

clin_join <- clin_raw %>%
  transmute(
    patient_id = `Patient ID`,
    sample_id_clin = `Sample ID`,
    sample_short_id = substr(`Sample ID`, 1, 15),
    Diagnosis_Age = suppressWarnings(as.numeric(`Diagnosis Age`)),
    Gleason = suppressWarnings(as.numeric(`Radical Prostatectomy Gleason Score for Prostate Cancer`)),
    FGA = suppressWarnings(as.numeric(`Fraction Genome Altered`)),
    DFS_status = gsub("^[0-9]+:", "", `Disease Free Status`)
  ) %>%
  mutate(
    DFS_status = recode(
      DFS_status,
      "DiseaseFree" = "Sem recidiva",
      "Recurred/Progressed" = "Recidiva/progressao",
      .default = DFS_status
    )
  ) %>%
  distinct(sample_short_id, .keep_all = TRUE)

meta2 <- meta2%>%
  left_join(clin_join, by = c("patient_id", "sample_short_id"))

rownames(meta2) <- meta2$sample_id
```

## Transformação VST

```{r vst}
dds_unsup <- DESeqDataSetFromMatrix(
  countData = round(contagens),
  colData = meta,
  design = ~ shortLetterCode
)

dds_unsup <- estimateSizeFactors(dds_unsup)
vst_mat <- assay(vst(dds_unsup, blind = TRUE))
```

## Anotação dos genes

```{r anotacao-vst}
gene_symbols <- anot$gene_name[match(rownames(vst_mat), anot$ensembl)]
gene_symbols <- as.character(gene_symbols)
gene_symbols[is.na(gene_symbols) | gene_symbols == ""] <- rownames(vst_mat)[is.na(gene_symbols) | gene_symbols == ""]
rownames(vst_mat) <- make.unique(gene_symbols)
```

## Seleção dos genes mais variáveis

```{r variaveis}
gene_var_all <- apply(vst_mat, 1, var, na.rm = TRUE)
gene_var_all[is.na(gene_var_all)] <- 0

top500_all <- names(sort(gene_var_all, decreasing = TRUE))[1:min(500, length(gene_var_all))]
top50_all <- names(sort(gene_var_all, decreasing = TRUE))[1:min(50, length(gene_var_all))]

mat_pca_all <- vst_mat[top500_all, , drop = FALSE]
mat_heat_all <- vst_mat[top50_all, , drop = FALSE]

mat_pca_all <- mat_pca_all[
  apply(mat_pca_all, 1, function(x) var(x, na.rm = TRUE) > 0 && all(is.finite(x))),
  , drop = FALSE
]

mat_heat_all <- mat_heat_all[
  apply(mat_heat_all, 1, function(x) var(x, na.rm = TRUE) > 0 && all(is.finite(x))),
  , drop = FALSE
]

if (nrow(mat_pca_all) < 2 || ncol(mat_pca_all) < 2) {
  stop("Nao ha genes/amostras suficientes para PCA global.")
}
```

## PCA global

```{r pca-global, fig.width=8, fig.height=6}
# PCA - todas as amostras
pca_all <- prcomp(t(mat_pca_all), scale. = TRUE)

pca_all_df <- data.frame(
  sample_id = rownames(pca_all$x),
  PC1 = pca_all$x[, 1],
  PC2 = pca_all$x[, 2]
) %>%
  left_join(meta2, by = "sample_id")

var_exp <- summary(pca_all)$importance[2, 1:2] * 100

ggplot(pca_all_df, aes(x = PC1, y = PC2, color = shortLetterCode)) +
  geom_point(size = 3, alpha = 0.85) +
  theme_minimal() +
  labs(
    title = "PCA - todas as amostras",
    x = paste0("PC1 (", round(var_exp[1], 1), "%)"),
    y = paste0("PC2 (", round(var_exp[2], 1), "%)"),
    color = "Grupo"
  )
```

PCA - Todas as amostras
O PCA demonstra uma separação clara entre o tecido normal e tumoral. As amostras NT agrupam-se de forma mais homogénea, enquanto os tumores são mais dispersos, refletindo assim maior variabilidade biológica



## MDS global

```{r mds-global, fig.width=8, fig.height=6}
dist_all <- dist(t(mat_pca_all))
mds_all <- cmdscale(dist_all, k = 2)

mds_all_df <- data.frame(
  sample_id = rownames(mds_all),
  Dim1 = mds_all[, 1],
  Dim2 = mds_all[, 2]
) %>%
  left_join(meta2, by = "sample_id")

ggplot(mds_all_df, aes(x = Dim1, y = Dim2, color = shortLetterCode)) +
  geom_point(size = 3, alpha = 0.85) +
  theme_minimal() +
  labs(
    title = "MDS - todas as amostras",
    x = "Dimensao 1",
    y = "Dimensao 2",
    color = "Grupo"
  )
```
MDS – Todas as amostras
O MDS confirma o padrão do PCA: NT e TP formam dois grupos distintos. Os tumores apresentam maior espalhamento, sugerindo subtipos ou diferenças clínicas internas.


## Heatmap global

```{r heatmap-global, fig.width=9, fig.height=8}
mat_heat_all_z <- t(scale(t(mat_heat_all)))
mat_heat_all_z[!is.finite(mat_heat_all_z)] <- 0

ann_all <- meta2[, c("shortLetterCode"), drop = FALSE]
rownames(ann_all) <- meta2$sample_id
ann_all <- ann_all[colnames(mat_heat_all_z), , drop = FALSE]

pheatmap(
  mat_heat_all_z,
  annotation_col = ann_all,
  show_colnames = FALSE,
  fontsize_row = 7,
  main = "Heatmap - 50 genes mais variaveis"
)
```
Heatmap – Genes diferencialmente expressos
O heatmap separa nitidamente NT e TP, mostrando blocos de genes co‑regulados. Vários genes conhecidos no contexto tumoral surgem com padrões característicos, validando a análise.



## Análise dos Tumores

```{r tumores}
idx_tumor <- meta2$shortLetterCode == "TP"
vst_tumor <- vst_mat[, idx_tumor, drop = FALSE]
meta_tumor <- meta2[idx_tumor, , drop = FALSE]

if (ncol(vst_tumor) < 3) {
  stop("Poucas amostras tumorais para clustering.")
}

gene_var_tumor <- apply(vst_tumor, 1, var, na.rm = TRUE)
gene_var_tumor[is.na(gene_var_tumor)] <- 0

top500_tumor <- names(sort(gene_var_tumor, decreasing = TRUE))[1:min(500, length(gene_var_tumor))]
top50_tumor <- names(sort(gene_var_tumor, decreasing = TRUE))[1:min(50, length(gene_var_tumor))]

mat_pca_tumor <- vst_tumor[top500_tumor, , drop = FALSE]
mat_pca_tumor <- mat_pca_tumor[
  apply(mat_pca_tumor, 1, function(x) var(x, na.rm = TRUE) > 0 && all(is.finite(x))),
  , drop = FALSE
]

if (nrow(mat_pca_tumor) < 2 || ncol(mat_pca_tumor) < 3) {
  stop("Poucos genes/amostras validos para clustering tumoral.")
}
```

## PCA tumoral e clustering

```{r pca-tumor}
pca_tumor <- prcomp(t(mat_pca_tumor), scale. = TRUE)
pc_scores <- pca_tumor$x[, 1:min(10, ncol(pca_tumor$x)), drop = FALSE]
```

```{r silhouette}
ks <- 2:min(6, nrow(pc_scores) - 1)

sil_means <- sapply(ks, function(k) {
  km <- kmeans(pc_scores, centers = k, nstart = 25)
  ss <- silhouette(km$cluster, dist(pc_scores))
  mean(ss[, 3])
})

best_k <- ks[which.max(sil_means)]
km_final <- kmeans(pc_scores, centers = best_k, nstart = 50)

meta_tumor$cluster <- factor(km_final$cluster)

sil_df <- data.frame(
  k = ks,
  silhouette_media = sil_means
)

sil_df
```

## PCA tumoral colorido por cluster

```{r pca-cluster, fig.width=8, fig.height=6}

pca_tumor_df <- data.frame(
  sample_id = rownames(pca_tumor$x),
  PC1 = pca_tumor$x[, 1],
  PC2 = pca_tumor$x[, 2]
) %>%
  left_join(meta_tumor, by = "sample_id")

var_exp_t <- summary(pca_tumor)$importance[2, 1:2] * 100

ggplot(pca_tumor_df, aes(x = PC1, y = PC2, color = cluster)) +
  geom_point(size = 3, alpha = 0.9) +
  theme_minimal() +
  labs(
    title = paste0("PCA - tumores apenas (k = ", best_k, ")"),
    x = paste0("PC1 (", round(var_exp_t[1], 1), "%)"),
    y = paste0("PC2 (", round(var_exp_t[2], 1), "%)"),
    color = "Cluster"
  )
```

PCA – Tumores apenas (k = 3)
Ao analisar apenas tumores, surgem três clusters distintos. Isto indica-nos que a heterogeneidade tumoral é estruturada e não aleatória, sugerindo subtipos moleculares.

## Heatmap tumoral

```{r heatmap-tumor, fig.width=9, fig.height=8}
mat_top50_tumor <- vst_tumor[top50_tumor, , drop = FALSE]
mat_top50_tumor_z <- t(scale(t(mat_top50_tumor)))
mat_top50_tumor_z[!is.finite(mat_top50_tumor_z)] <- 0

ann_tumor <- meta_tumor[, c("cluster", "Gleason", "DFS_status"), drop = FALSE]
rownames(ann_tumor) <- meta_tumor$sample_id
ann_tumor <- ann_tumor[colnames(mat_top50_tumor_z), , drop = FALSE]

pheatmap(
  mat_top50_tumor_z,
  annotation_col = ann_tumor,
  show_colnames = FALSE,
  fontsize_row = 7,
  main = "Heatmap dos 50 genes mais variaveis nos tumores"
)
```
Heatmap – 50 genes mais variáveis nos tumores
Este heatmap mostra-nos que os padrões de expressão dos genes mais variáveis se alinham parcialmente com os clusters tumorais e com características clínicas como Gleason e recidiva, sugerindo relevância biológica e potencial valor prognóstico.


## Relação exploratória com clínica

```{r clusters-clinica}
print(table(Cluster = meta_tumor$cluster, Gleason = meta_tumor$Gleason, useNA = "ifany"))
print(table(Cluster = meta_tumor$cluster, DFS = meta_tumor$DFS_status, useNA = "ifany"))

meta_tumor_fga <- meta_tumor[!is.na(meta_tumor$cluster) & !is.na(meta_tumor$FGA), , drop = FALSE]

if (nrow(meta_tumor_fga) > 0) {
  print(aggregate(FGA ~ cluster, data = meta_tumor_fga, summary))
}

if (nrow(meta_tumor_fga) > 0 && length(unique(meta_tumor_fga$cluster)) > 1) {
  print(kruskal.test(FGA ~ cluster, data = meta_tumor_fga))
}
```

## Gráfico de silhouette

```{r grafico-silhouette, fig.width=8, fig.height=5}
ggplot(sil_df, aes(x = k, y = silhouette_media)) +
  geom_line() +
  geom_point(size = 3) +
  theme_minimal() +
  labs(
    title = "Escolha do numero de clusters",
    x = "k",
    y = "Silhouette media"
  )

```
## Interpretação da fase 2

As análises não supervisionadas permitiram-nos observar a estrutura global dos dados sem impor grupos de antemão. Em particular, PCA e MDS ajudam-nos a perceber se as amostras tumorais e normais apresentam separação global consistente.

O heatmap dos genes mais variáveis ajuda nesta leitura pois destaca padrões de coexpressão e possíveis blocos de amostras com comportamento semelhante. Quando a organização das amostras acompanha o tipo de tecido, isso acaba por reforçar a presença de diferenças transcriptómicas robustas.

A análise restrita dos tumores permite-nos examinar a heterogeneidade interna do grupo tumoral. O clustering por K-means, apoiada pela métrica de silhouette, constitui uma análise preliminar útil para a identificação de subgrupos potencialmente associados a variáveis clínicas como o Gleason score, o estado livre de doença ou a fração do genoma alterado.

# Discussão geral

Os resultados que obtivemos demonstram que o conjunto TCGA-PRAD é sim adequado para análise integrada de expressão génica e metadados clínicos. Ao comparar tecido tumoral com o tecido normal podemos identificar genes diferencialmente expressos e também explorar alguns marcadores de interesse reconhecidos no contexto do cancro da próstata.

A integração da análise de enriquecimento funcional faz com que a interpretação dos resultados se torne mais robusta, ao permitir identificar processos biológicos e vias moleculares sobre-representadas entre os genes alterados. Desta forma, a análise passa de se centrar apenas em genes isolados para agora considerar mecanismos biológicos mais amplos.

As análises não supervisionadas demonstram ainda que existem estruturas nos dados e possivel heterogeneidade dentro do conjunto tumoral. Apesar destas abordagens serem exploratórias, estas constituem uma base importante para etapas futuras de modelação preditiva e seleção de genes.

# Conclusão

Durante o trabalho desenvolvemos um pipeline reprodutível em R/Bioconductor para a análise de dados de expressão génica no conjunto TCGA-PRAD. Realizamos tarefas de preparação e pré-processamento, análise descritiva, testes univariados, análise de expressão diferencial, enriquecimento funcional e análises não supervisionadas.

No contexto global os resultados sugerem diferenças transcriptómicas relevantes entre tumor primário e tecido normal, bem como heterogeneidade entre tumores. os resultados obtidos sustentam a continuação do trabalho para a próxima fase, sendo essa centrada e análise preditiva e seleção de genes.
