---
title: "Trabalho Prático 1 - ECDB"
author: "Brandão et al."
date: "2026-04-19"
output:
  html_document:
    toc: true
    toc_float: true
    number_sections: true
---

```{r setup, include=FALSE}
knitr::opts_chunk$set(
  echo = TRUE,
  warning = FALSE,
  message = FALSE
)
```

# Introdução

O presente trabalho utiliza o conjunto de dados **TCGA-PRAD** (The Cancer Genome Atlas - Prostate Adenocarcinoma), obtido a partir do Genomic Data Commons, complementado com dados clínicos. Este conjunto de dados é relevante por incluir informação de expressão génica e variáveis clínicas associadas, permitindo comparar tecido tumoral e tecido normal e explorar heterogeneidade tumoral.

# Objetivos

- Carregar e pré-processar dados de expressão génica.
- Integrar dados clínicos.
- Realizar análise descritiva e estatística univariada.
- Fazer análise de expressão diferencial.
- Realizar análise de enriquecimento funcional.
- Aplicar métodos não supervisionados.

# Pipeline de análise 

1. Aquisição dos dados com `TCGAbiolinks`.
2. Extração da matriz de contagens e metadados.
3. Filtragem de amostras `TP` e `NT`.
4. Leitura e limpeza do ficheiro clínico.
5. Filtragem e normalização.
6. Análise descritiva.
7. Expressão diferencial.
8. Enriquecimento funcional.
9. PCA, MDS, heatmaps e clustering.

# Fase 1 - Extração e preparação

```{r bibliotecas}
library(TCGAbiolinks)
library(SummarizedExperiment)
library(edgeR)
library(DESeq2)
library(ggplot2)
library(dplyr)
library(cluster)

if (!requireNamespace("pheatmap", quietly = TRUE)) {
  stop("O pacote 'pheatmap' nao esta instalado.")
}
library(pheatmap)

if (!requireNamespace("clusterProfiler", quietly = TRUE)) {
  stop("O pacote 'clusterProfiler' nao esta instalado.")
}
if (!requireNamespace("org.Hs.eg.db", quietly = TRUE)) {
  stop("O pacote 'org.Hs.eg.db' nao esta instalado.")
}
if (!requireNamespace("enrichplot", quietly = TRUE)) {
  stop("O pacote 'enrichplot' nao esta instalado.")
}

library(clusterProfiler)
library(org.Hs.eg.db)
library(enrichplot)

set.seed(123)
```

## Ficheiro clínico


## Aquisição dos dados

```{r aquisicao}
query <- GDCquery(
  project = "TCGA-PRAD",
  data.category = "Transcriptome Profiling",
  data.type = "Gene Expression Quantification",
  workflow.type = "STAR - Counts"
)

GDCdownload(query)
dados <- GDCprepare(query)
```

## Extração dos dados

```{r extracao}
contagens <- assay(dados, "unstranded")

meta <- as.data.frame(colData(dados))[, c(
  "shortLetterCode",
  "gender",
  "age_at_diagnosis",
  "vital_status"
)]

anot <- data.frame(
  ensembl = rownames(contagens),
  gene_name = rowData(dados)$gene_name,
  stringsAsFactors = FALSE
)

meta$sample_id <- rownames(meta)
```

## Filtragem das amostras

```{r filtrar-amostras}
idx <- meta$shortLetterCode %in% c("TP", "NT")
contagens <- contagens[, idx, drop = FALSE]
meta <- meta[idx, , drop = FALSE]

meta$shortLetterCode <- factor(meta$shortLetterCode, levels = c("NT", "TP"))
rownames(meta) <- meta$sample_id
```

## Leitura do ficheiro clínico

```{r clinico}
clin <- read.delim(
  "prad_tcga_clinical_data.tsv",
  sep = "\t",
  stringsAsFactors = FALSE,
  check.names = FALSE
)

clin[clin == "NA"] <- NA

clin <- clin %>%
  rename(
    Patient_ID = `Patient ID`,
    Sample_ID = `Sample ID`,
    Diagnosis_Age = `Diagnosis Age`,
    Disease_Free_Status = `Disease Free Status`,
    Fraction_Genome_Altered = `Fraction Genome Altered`,
    Gleason_score = `Radical Prostatectomy Gleason Score for Prostate Cancer`
  )

clin$Diagnosis_Age <- suppressWarnings(as.numeric(clin$Diagnosis_Age))
clin$Gleason_score <- suppressWarnings(as.numeric(clin$Gleason_score))
clin$Fraction_Genome_Altered <- suppressWarnings(as.numeric(clin$Fraction_Genome_Altered))

clin$Disease_Free_Status <- gsub("^[0-9]+:", "", clin$Disease_Free_Status)
clin$Disease_Free_Status <- recode(
  clin$Disease_Free_Status,
  "DiseaseFree" = "Sem recidiva",
  "Recurred/Progressed" = "Recidiva/progressao",
  .default = clin$Disease_Free_Status
)
```

## Filtragem de genes pouco expressos

```{r filtragem-genes}
dge_tmp <- DGEList(counts = contagens)
keep <- filterByExpr(dge_tmp, group = meta$shortLetterCode)

contagens <- contagens[keep, , drop = FALSE]
anot <- anot[match(rownames(contagens), anot$ensembl), , drop = FALSE]

rm(dge_tmp, dados)
gc()
```

## Normalização

```{r normalizacao}
dge <- DGEList(counts = contagens)
dge <- calcNormFactors(dge, method = "TMM")
logcpm <- cpm(dge, log = TRUE, prior.count = 1)
```

## Sumarização descritiva

```{r sumarizacao}
table(meta$shortLetterCode)
table(meta$gender)
summary(meta$age_at_diagnosis)
table(meta$vital_status)

summary(clin$Diagnosis_Age)
table(clin$Gleason_score, useNA = "ifany")
table(clin$Disease_Free_Status, useNA = "ifany")
```

## Gráficos iniciais

```{r graficos-iniciais, fig.width=10, fig.height=4}
par(mfrow = c(1, 2))

barplot(
  table(meta$shortLetterCode),
  col = c("steelblue", "firebrick"),
  main = "Distribuicao por tipo de amostra",
  ylab = "Numero de amostras",
  las = 1
)

boxplot(
  logcpm[, 1:min(50, ncol(logcpm)), drop = FALSE],
  outline = FALSE,
  las = 2,
  col = "gray80",
  main = "Distribuicao global da expressao",
  ylab = "log-CPM"
)

par(mfrow = c(1, 1))
```

## Genes de interesse

```{r genes-interesse}
genes_interesse <- c("PCA3", "KLK3")

ids_interesse <- sapply(genes_interesse, function(g) {
  x <- anot$ensembl[anot$gene_name == g]
  if (length(x) > 0) x else NA[2]
})

expr_pca3 <- if (!is.na(ids_interesse["PCA3"])) logcpm[ids_interesse["PCA3"], ] else NULL
expr_klk3 <- if (!is.na(ids_interesse["KLK3"])) logcpm[ids_interesse["KLK3"], ] else NULL

if (!is.null(expr_pca3)) {
  dados_pca3 <- data.frame(
    expressao = as.numeric(expr_pca3),
    grupo = meta$shortLetterCode
  )
}

if (!is.null(expr_klk3)) {
  dados_klk3 <- data.frame(
    expressao = as.numeric(expr_klk3),
    grupo = meta$shortLetterCode
  )
}
```

## Boxplots

```{r boxplots-genes, fig.width=10, fig.height=4}
par(mfrow = c(1, 2))

if (!is.null(expr_pca3)) {
  boxplot(
    expressao ~ grupo,
    data = dados_pca3,
    col = c("steelblue", "firebrick"),
    main = "Expressao de PCA3",
    ylab = "log-CPM",
    xlab = "Grupo"
  )
} else {
  plot.new()
  text(0.5, 0.5, "PCA3 nao encontrado")
}

if (!is.null(expr_klk3)) {
  boxplot(
    expressao ~ grupo,
    data = dados_klk3,
    col = c("steelblue", "firebrick"),
    main = "Expressao de KLK3",
    ylab = "log-CPM",
    xlab = "Grupo"
  )
} else {
  plot.new()
  text(0.5, 0.5, "KLK3 nao encontrado")
}

par(mfrow = c(1, 1))
```

## Testes de Wilcoxon

```{r wilcoxon}
if (!is.null(expr_pca3)) {
  print(wilcox.test(expressao ~ grupo, data = dados_pca3))
}

if (!is.null(expr_klk3)) {
  print(wilcox.test(expressao ~ grupo, data = dados_klk3))
}
```

## Expressão diferencial

```{r deseq2}
dds <- DESeqDataSetFromMatrix(
  countData = round(contagens),
  colData = meta,
  design = ~ shortLetterCode
)

dds <- DESeq(dds, quiet = TRUE)

res <- results(dds, contrast = c("shortLetterCode", "TP", "NT"))
res <- res[order(res$padj), ]

res_df <- as.data.frame(res)
res_df$ensembl <- rownames(res_df)

res_annot <- merge(res_df, anot, by = "ensembl", all.x = TRUE)

res_annot$significativo <- ifelse(
  !is.na(res_annot$padj) &
    res_annot$padj < 0.05 &
    abs(res_annot$log2FoldChange) > 1,
  "Significativo",
  "Nao significativo"
)

table(res_annot$significativo)
head(res_annot[order(res_annot$padj), c("ensembl", "gene_name", "log2FoldChange", "padj")], 20)
```

## Volcano plot

```{r volcano, fig.width=8, fig.height=6}
volcano_df <- res_annot %>%
  filter(!is.na(log2FoldChange), !is.na(padj), padj > 0) %>%
  mutate(neglog10_padj = -log10(padj))

ggplot(volcano_df, aes(x = log2FoldChange, y = neglog10_padj, color = significativo)) +
  geom_point(alpha = 0.6) +
  scale_color_manual(values = c("Nao significativo" = "gray70", "Significativo" = "red")) +
  theme_minimal() +
  labs(
    title = "Volcano plot - Tumor Primario vs Tecido Normal",
    x = "Log2 Fold Change",
    y = "-Log10 padj",
    color = "Resultado"
  )
```

## Gráficos clínicos

```{r hist-idade, fig.width=8, fig.height=5}
ggplot(clin, aes(x = Diagnosis_Age)) +
  geom_histogram(bins = 20, fill = "steelblue", color = "white") +
  theme_minimal() +
  labs(
    title = "Distribuicao da idade ao diagnostico",
    x = "Idade (anos)",
    y = "Numero de amostras"
  )
```

```{r bar-gleason, fig.width=8, fig.height=5}
ggplot(clin, aes(x = factor(Gleason_score))) +
  geom_bar(fill = "darkorange", color = "white") +
  theme_minimal() +
  labs(
    title = "Distribuicao do score de Gleason",
    x = "Score de Gleason",
    y = "Numero de amostras"
  )
```

```{r box-fga, fig.width=8, fig.height=5}
clin2 <- clin %>%
  filter(!is.na(Fraction_Genome_Altered), !is.na(Gleason_score)) %>%
  mutate(Gleason = factor(Gleason_score, levels = sort(unique(Gleason_score))))

ggplot(clin2, aes(x = Gleason, y = Fraction_Genome_Altered)) +
  geom_boxplot(fill = "turquoise3", alpha = 0.8) +
  theme_minimal() +
  labs(
    title = "Fracao do genoma alterado por score de Gleason",
    x = "Score de Gleason",
    y = "Fraction Genome Altered"
  )
```

## Enriquecimento funcional

```{r enriquecimento-prep}
genes_sig <- res_annot %>%
  filter(!is.na(padj), padj < 0.05, abs(log2FoldChange) > 1, !is.na(gene_name), gene_name != "") %>%
  distinct(gene_name, .keep_all = TRUE)

gene_map <- bitr(
  genes_sig$gene_name,
  fromType = "SYMBOL",
  toType = "ENTREZID",
  OrgDb = org.Hs.eg.db
)

gene_entrez <- unique(gene_map$ENTREZID)
length(gene_entrez)
```

```{r enriquecimento-go}
ego <- enrichGO(
  gene = gene_entrez,
  OrgDb = org.Hs.eg.db,
  keyType = "ENTREZID",
  ont = "BP",
  pAdjustMethod = "BH",
  pvalueCutoff = 0.05,
  qvalueCutoff = 0.2,
  readable = TRUE
)

head(as.data.frame(ego), 15)
```

```{r dotplot-go, fig.width=10, fig.height=6}
if (!is.null(ego) && nrow(as.data.frame(ego)) > 0) {
  print(
    dotplot(ego, showCategory = 15) +
      ggtitle("Enriquecimento GO - Biological Process")
  )
}
```

```{r enriquecimento-kegg}
ekegg <- enrichKEGG(
  gene = gene_entrez,
  organism = "hsa",
  pvalueCutoff = 0.05
)

head(as.data.frame(ekegg), 15)
```

```{r dotplot-kegg, fig.width=10, fig.height=6}
if (!is.null(ekegg) && nrow(as.data.frame(ekegg)) > 0) {
  print(
    dotplot(ekegg, showCategory = 15) +
      ggtitle("Enriquecimento KEGG")
  )
}
```